【裁判字號】    98,台上,2238
【裁判日期】    981126
【裁判案由】    第三人異議之訴
【裁判全文】
最高法院民事判決            九十八年度台上字第二二三八號
上  訴  人  工信工程股份有限公司
法定代理人  甲○○
訴訟代理人  李家慶律師
            梅芳琪律師
            邊國鈞律師
被 上訴 人  新加坡商星展銀行股份有限公司
法定代理人  乙○○
訴訟代理人  侯水深律師
            張沐芝律師
上列當事人間第三人異議之訴事件，上訴人對於中華民國九十八
年七月二十一日台灣高等法院第二審更審判決（九十八年度重上
更(一)字第一八號），提起上訴，本院判決如下：
    主  文
上訴駁回。
第三審訴訟費用由上訴人負擔。
    理  由
本件上訴人主張：伊於民國九十三年六月十一日與訴外人智元營
造有限公司（下稱智元公司）訂立工程合約，由智元公司次承攬
「玉長公路六Ｋ＋六二○～一○Ｋ＋四八○隧道新建工程之隧道
工程（東洞口）」（下稱系爭工程）。該公司依約於同年十月六
日將每張新台幣（下同）三百七十五萬元計一千五百萬元之寶華
商業銀行股份有限公司（下稱寶華銀行，被上訴人為其承當訴訟
人）忠孝分行定期存款存單四張（下稱系爭定期存單），及該分
行之定期存款單質權設定覆函交付伊，以代其原應繳納同額之系
爭工程履約保證金，而生設定債權質權之效力。嗣智元公司於九
十四年七、八月間，因其所簽發之票據陸續退票而停止施作工程
，伊乃於同年八月二十三日向智元公司為終止系爭工程合約之意
思表示，並於九十五年三月二十九日以「實行質權通知書」、系
爭定期存單及上開質權設定覆函，請求寶華銀行忠孝分行給付上
開一千五百萬元之定期存款竟遭拒絕等情，依系爭工程合約及行
使質權之法律關係，求為命被上訴人如數給付並加付法定遲延利
息之判決。
被上訴人則以：上訴人明知真正承攬系爭工程者為訴外人士傑工
程有限公司（下稱士傑公司），智元公司僅係借牌出名之營造商
。且上訴人發現智元公司發生財務危機後，即對智元公司終止系
爭工程合約，另與士傑公司簽約，由士傑公司繼續施作，從未停
工，系爭工程並非因智元公司違約而終止，上訴人亦未受有損害
。上訴人既無因系爭工程之停工而對智元公司有債務不履行之債
權存在，對伊通知行使質權，請求伊給付，即無理由等語，資為
抗辯。
原審以：上訴人與智元公司訂立承攬契約後，智元公司將系爭工
程發包予九十三年八月二十日設立之士傑公司，嗣上訴人於九十
四年八月二十三日終止系爭工程合約，另與士傑公司訂立新約，
由士傑公司繼續施作，為兩造所不爭。第按政府採購法第三十條
第二項及行政院公共工程委員會頒布之「押標金保證金暨其他擔
保作業辦法」第五條之規定，系爭定期存單之九十三年十月六日
質權設定係替代智元公司原提出之現金一千五百萬元履約保證金
，本質上為履約保證金，係履行契約之擔保，乃屬違約定金，智
元公司違約不履行時，上訴人始得行使質權。智元公司雖向上訴
人承攬系爭工程，惟該公司僅係借牌出名之營造商，真正之承攬
人為士傑公司。自開工伊始，實際承攬施作系爭工程之人即為士
傑公司，經證人即智元公司財務經理黃燕美證實，即上訴人亦不
否認其知悉系爭工程係由士傑公司施作。智元公司於九十四年七
、八月間發生財務危機，產生跳票債信問題，曾於同年八月十日
致函上訴人表示同意將系爭工程轉由士傑公司繼續承包施工，上
訴人即於同年八月二十三日以工信玉里字第○七五號函知智元公
司終止系爭工程合約，隨即另與士傑公司簽訂一份工程合約，由
士傑公司繼續施作，並使工程合約之承攬人與實際施作人名實相
符，有上訴人之申購單上記載「申請單位簽註：因東口承商（士
傑）退場，由本公司接管」足參。士傑公司就系爭工程並未停工
，並經證人黃燕美證實，亦據上訴人自承，復有上訴人提出之中
華顧問工程公司所製作玉長公路隧道工程施工日報表（九十四年
八月一日至同年月三十一日）可稽。上訴人已自認系爭工程於智
元公司發生財務危機時未停工，且迄原審行言詞辯論時仍自承無
其他證據可資證明停工。又系爭工程合約第二十五條約定：「解
除或終止合約：一本工程未完成前，甲方（指上訴人）得隨時終
止本合約之全部或一部，一經甲方通知後，乙方（指智元公司）
應即停止工作，並負責遣散工人，其已完成工程及已進場材料，
由甲方核實給價，但不得向甲方請求賠償所受損害及所失利益。
二乙方有下列情形之一者，甲方除得不經催告逕行解除或終止本
合約，及請求乙方支付合約總價百分之二十之違約金外，並得請
求乙方履行或不履行本合約之損害賠償：……(三)不於規定期限內
開工，或開工後任意停止工作，或工程實際進度較預定進度落後
百分之五以上者」。參酌前開七五號函示，上訴人係依系爭工程
合約第二十五條第一款關於工程未完成前，上訴人得隨時終止合
約之約定，終止其與智元公司間承攬合約，迨寶華銀行忠孝分行
收受該函副本，函詢上訴人依何原因終止其與智元公司間工程合
約，上訴人於九十四年十月五日以工信玉里字第○七七號函覆，
仍明確說明其終止工程合約之理由為「智元公司因於九十四年七
、八月間，陸續對其下包承商發生票據不能兌現之債務糾紛，有
喪失履行合約能力之虞。本公司爰依該合約第二十五條第一款規
定通知其終止合約」，上訴人即係依該條款終止合約。上訴人之
所以終止與智元公司間合約，係因擔心智元公司財務狀況將影響
工程施作，並非智元公司確已違約停工。上訴人抗辯其真意為依
系爭工程合約第二十五條第二款第三目終止合約云云，尚非可採
。況被上訴人否認系爭工程有何停止施作情事，證人黃燕美另證
稱：「智元公司跳票的原因與本件工程無關」、「施工中沒有因
為跳票而中斷」等語。上訴人亦承認智元公司派員在場監工，實
際上是士傑公司施作工程，士傑公司未停工，則系爭工程合約非
因智元公司違約不履行而遭上訴人終止。上訴人既未能舉證證明
智元公司違約不履行致系爭工程停止施作，上訴人請求被上訴人
給付系爭定期存單之存款，即屬無據。從而上訴人依系爭工程合
約及行使質權之法律關係，請求被上訴人給付一千五百萬元及自
起訴狀繕本送達翌日起算之法定遲延利息，不應准許等詞，並說
明兩造其餘攻擊防禦方法之取捨意見，因而為上訴人敗訴之判決
，於法核無不合。上訴論旨，復就原審取捨證據、認定事實及解
釋契約之職權行使，指摘原判決違背法令，求予廢棄，非有理由
。
據上論結，本件上訴為無理由。依民事訴訟法第四百八十一條、
第四百四十九條第一項、第七十八條，判決如主文。
中    華    民    國  九十八  年   十一   月  二十六  日
                      最高法院民事第六庭
                          審判長法官  劉  福  來
                                法官  陳  國  禎
                                法官  陳  重  瑜
                                法官  吳  麗  女
                                法官  簡  清  忠
      本件正本證明與原本無異
                                      書  記  官
中    華    民    國  九十八  年   十二   月    八    日
                                                      Q


司法院資訊處製作；財團法人民間司法改革基金會備份。
